---
title: "Modelos lineales Proyecto vías rurales"
author: "Juan David Sanchez, Nicolas Arrieta, Jairo Andrés Moreno"
date: "2025-04-12"
output:
  html_document: default
  pdf_document: default
---
## Carga de datos
Aqui se carga el conjunto datos

```{r setup, include=FALSE}
knitr::opts_chunk$set(echo = TRUE)
```

```{r}
#Ahora vamos analizar los datos
datos_vr <- read.csv("../data/collected_vias_rurales_ve_data_v5.csv")
summary(datos_vr)

```
```{r}
#En primer lugar se logra concluir que en total hay 2118 proyectos de vías rurales.
# Y que en la base de datos hay un total de 72 variables.
# A continuación, se realizará un ánalisis de datos para descartar variables y luego comenzar a realizar modelos de regresión. 
# install.packages("ggplot2", dependencies = TRUE, type = "binary")
library(tidyverse)

library(corrplot)

library(GGally)

library(psych)
```


```{r}
# Se va analizar que tipos de datos hay en la base datos 
# Visualizar las variables
str(datos_vr)
# Este comando nos permite sumar la cantidad total de NA que hay en cada columna.
colSums(is.na(datos_vr)) %>% sort(decreasing = TRUE)
```
```{r}
# Se puede concluir que la gran mayoría de las columnas no tienen valores faltantes.
# Asimismo solo hay 5 variables que tienen datos faltantes
# LNG 4 ;  LAT 4 ;COD_DEPT 4; DEPT_COD_EJECUTION 1;          MUN_COD_EJECUTION 1

# Nuestro primer criterio es trabajar solo con variables que no tengan valores faltantes.
# Por eso con el siguiente comando eliminaremos variables que almenos tengan 1 valor faltante
datos_vr_completos_primer_ajuste_NAS <- datos_vr %>% select(where(~ !any(is.na(.))))
summary(datos_vr_completos_primer_ajuste_NAS)
```
```{r}
# Se creó la base datos_vr_completos_primer_ajuste_NAS con 2118 observaciones y 67 variables sin valores faltantes.
# Esto nos permite realizar análisis sin preocuparnos por datos perdidos.
datos_numericos_vr <- datos_vr_completos_primer_ajuste_NAS %>% select(where(is.numeric))
matriz_cor_datos_numericos_vr <- cor(datos_numericos_vr, use = "pairwise.complete.obs")
corrplot(matriz_cor_datos_numericos_vr, method = "color", tl.cex = 0.7, number.cex = 0.5)
```
```{r}
# Fue muy mala idea crear un gráfico todo se sobrepuso, se ve caótico por la cantidad de variables.
# El valor de 0.85 es un valor de correlación, muy alto este valor fue seleccionado por el equipo de investigación.
which(abs(matriz_cor_datos_numericos_vr) > 0.85 & abs(matriz_cor_datos_numericos_vr) < 1, arr.ind = TRUE)

```
```{r}
# Es importante comprender que row es el número de la fila de la matriz de correlación es decir la primer variable.
# Col hace referencia al número de la columna de esa matriz de correlación es decir la segunda variable.
#Hay en total 55 que presentaron altas correlaciones se mostrarán los resultados y se irá tomando decisiones para ir eliminando.
 
#Parte1#row col
# CONTRACT_VALUE_ORIG                         2   1
# Es decir que CONTRACT_VALUE_ORIG tiene alta correlación con ESTIMATED_COST_ORIG , se dejará solo ESTIMATED_COST_ORIG.

# Parte 2 #                                 row   col
# FINAL_COST_ORIG                             4   1
# FINAL_COST_ORIG  tiene una alta correlación con  ESTIMATED_COST_ORIG, se dejará ESTIMATED_COST_ORIG

#Parte 3#                                     row   col
# ESTIMATED_COST_NORM                         8   1
# ESTIMATED_COST_NORM tiene una alta correlación con  ESTIMATED_COST_ORIG, se dejará ESTIMATED_COST_ORIG
#Parte 4#                               row  col
# CONTRACT_VALUE_NORM                    9   1
# tiene una alta correlación con ESTIMATED_COST_ORIG, se dejará ESTIMATED_COST_ORIG


#Parte 5#                              row  col
# FINAL_COST_NORM                       11   1
# tiene una alta correlación con ESTIMATED_COST_ORIG, se dejará ESTIMATED_COST_ORIG


# Parte 6
#  ESTIMATED_COST_ORIG row  col
                        # 1    2
#tiene una alta correlación con CONTRACT_VALUE_ORIG, fue lo mismo que arriba, se deja Estimated_Cost_Orig


# Parte 7
# FINAL_COST_ORIG row col
#                 4     2
#tiene una alta correlación con CONTRACT_VALUE_ORIG, se eliminaron ambas porque dejamos Estimated_Cost Orig.

# Parte 8
# ESTIMATED_COST_NORM  row col
#                       8   2
# tiene altisima correlación con CONTRACT_VALUE_ORIG
# se eliminaron ambas


# Parte 9
# CONTRACT_VALUE_NORM row col
#                       9 2
# Ya se había eliminado

# Parte 10
# FINAL_COST_NORM  row col
# Ya se había eliminado esta variable

# Parte 11
# ADDITIONAL_COST_NORM row col
#                        10 3
# Tiene altisima correlación con ADDITIONAL_COST_ORIG
# Por cuestiones de conveniencia se eliminara ADDITIONAL_COST_NORM, para manejar con las mismas unidades

# Parte 12
# ESTIMATED_COST_ORIG
# Tiene altisima correlación con Final_Cost_Orig
# Ya se había eliminado Final_cost_orig, es decir queda Final_Cost_Orig

#Parte 13,14,15 y 16 
# Ya se habian eliminado estas variables que tienen relación con Final_Cost_Origi 

#Parte 17      row col
# ID ADJUDICACIÓN
#               7   5
# tiene altisima correlación con YEAR, se tomo la decisión de eliminar la ID ADJUDICACIÓN, pues YEAR brinda más información para el ánalisis.

#Parte 18     row col
# FINAL_DEAD LINE
#               13   6
# tiene altisima correlación con ORIGINAL_DEADLINE, se tomo la decisión de eliminar  FINAL_DEAD LINE, porque se manejara la mismas variables que se llamen Orig (referencia a original)

# Parte del ánalisis de correlaciones de la parte  19 a la 36 ya se habían eliminado esas variables, es decir que no tiene razón de analizar esas correlaciones.

# Parte 37     row col
#              15  14 
#  PROJECT_INTENSITY_ORIG
# tiene altisima correlación con PROJECT_INTENSITY_NORM.
# Se tomo la decisión de eliminar PROJECT_INTENSITY_NORM. 

#De los análisis de correlaciones desde la parte 38 hasta la 55 el resumen para eliminar variables es:
#   PROPORTION_COST_DEVIATION_ENTITY_ALL_TIME,PROPORTION_TIME_DEVIATION_ENTITY_ALL_TIME,  PROPORTION_COST_DEVIATION_ENTITY_ALL_TIME, NUM_PENALTIES_ENTIDAD,ECONOMIC_IMPORTANCE,FISCAL_DESEMPENO 



```

```{r}
# Cargar librerías necesarias
library(tidyverse)
library(dplyr)

# Crear lista de variables a eliminar
variables_a_eliminar <- c(
  "CONTRACT_VALUE_ORIG",
  "FINAL_COST_ORIG",
  "ESTIMATED_COST_NORM",
  "CONTRACT_VALUE_NORM",
  "FINAL_COST_NORM",
  "ADDITIONAL_COST_NORM",
  "ESTIMATED_COST_ORIG",
  "ID_ADJUDICACION",
  "FINAL_DEADLINE",
  "PROJECT_INTENSITY_NORM",
  "PROPORTION_COST_DEVIATION_ENTITY_ALL_TIME",
  "PROPORTION_TIME_DEVIATION_ENTITY_ALL_TIME",
  "NUM_PENALTIES_ENTIDAD",
  "ECONOMIC_IMPORTANCE",
  "FISCAL_DESEMPENO",
  "PROPORTION_COST_DEVIATION_CONT_ALL_TIME"  
)


# Crear nueva base de datos eliminando esas variables
datos_vr_segundo_ajuste <- datos_vr_completos_primer_ajuste_NAS %>% 
  select(-all_of(variables_a_eliminar))

```
```{r}
summary(datos_vr_segundo_ajuste)
length(datos_vr_segundo_ajuste)
```
```{r}
# Se realizará un último análisis de variables númericas con respecto a correlaciones, de acuerdo con 
# Universidad Tecnológica de Pereira, Facultad Ciencias de la Salud, Programa Ciencias del Deporte y la Recreación. (1984). Análisis de Correlaciones.
# Menciona que correlaciones entre 0.4 – 0.6 es Moderada
# Por tal razón, variables con correlaciones mayores a 0.4 se eliminaran para así tener correlaciones bajas, muy bajas o nulas.
# Seleccionar solo variables numéricas de la nueva base
datos_numericos_segundo_ajuste <- datos_vr_segundo_ajuste %>% 
  select(where(is.numeric))

# Calcular la nueva matriz de correlaciones
matriz_cor_segundo_ajuste <- cor(datos_numericos_segundo_ajuste, use = "pairwise.complete.obs")

# Buscar correlaciones moderadas (mayores a 0.4 y menores a 0.6)
correlaciones_moderadas <- which(
  abs(matriz_cor_segundo_ajuste) > 0.4 & abs(matriz_cor_segundo_ajuste) < 0.6, 
  arr.ind = TRUE
)

# Mostrar el resultado
correlaciones_moderadas


```
```{r}
# Para el ánalis parte 1 hasta la 5  
# Se eliminará las variables TIME_DEVIATION,CONTRACT_VALUE_LOGNORM, 

# Para la parte 6 hasta la 7 se eliminaran las variables
# Se eliminarán PROJECT_INTENSITY_NORM_ENTITY_ALL_TIME, OPEN_TRANSPARENCE_GOBERMENT

# Para la parte 8 a la 10
# Se eliminaran las variables
#PROPORTION_DEVIATION_ENTITY_ALL_TIME,TRANSPORT_INVESTMENT
 # Para la parte 11 a la 13
# Ya se eliminaron las variables con correlación moderada

# Para las demás se eliminaron las siguientes variables
# TOTAL_CONTRACTS_OBRAS_CONT


```
```{r}
# Crear lista actualizada de variables a eliminar
variables_a_eliminar_moderadas <- c(
  "TIME_DEVIATION",
  "CONTRACT_VALUE_LOGNORM",
  "PROJECT_INTENSITY_NORM_ENTITY_ALL_TIME",
  "OPEN_TRANSPARENCE_GOBERMENT",
  "PROPORTION_DEVIATION_ENTITY_ALL_TIME",
  "TRANSPORT_INVESTMENT",
  "TOTAL_CONTRACTS_OBRAS_CONT",
  "PROPORTION_DEVIATION_CONT_ALL_TIME",
  "PROJECT_INTENSITY_NORM_CONT_ALL_TIME"
)

# Crear nueva base de datos eliminando las variables indicadas
datos_vr_tercer_ajuste <- datos_vr_segundo_ajuste %>%
  select(-all_of(variables_a_eliminar_moderadas))

# Verificar resumen de la nueva base
summary(datos_vr_tercer_ajuste)

# Contar número de variables después del ajuste
length(datos_vr_tercer_ajuste)
```
```{r}
# Seleccionar solo variables numéricas de la nueva base del tercer ajuste
datos_numericos_tercer_ajuste <- datos_vr_tercer_ajuste %>%
  select(where(is.numeric))

# Calcular la nueva matriz de correlaciones
matriz_cor_tercer_ajuste <- cor(datos_numericos_tercer_ajuste, use = "pairwise.complete.obs")

# Buscar correlaciones moderadas (mayores a 0.4 y menores a 0.6)
correlaciones_moderadas_tercer_ajuste <- which(
  abs(matriz_cor_tercer_ajuste) > 0.4 & abs(matriz_cor_tercer_ajuste) < 0.6,
  arr.ind = TRUE
)

# Mostrar resultado
correlaciones_moderadas_tercer_ajuste
```
```{r}
# En términos de análisis se dejo esas dos ultimas variables
summary(datos_vr_tercer_ajuste)
length(datos_vr_tercer_ajuste)
view(datos_vr_tercer_ajuste)
# Se creó la base datos_vr_tercer_ajuste con 2118 observaciones y 42 variables con correlaciones bajas entre las variables numericas, ahora se realizará un análisis con las variables categoricas.
```


```{r}
# Exportar la base datos_vr_tercer_ajuste a un archivo CSV
write.csv(datos_vr_tercer_ajuste, "datos_vr_tercer_ajuste.csv", row.names = FALSE)
```
```{r}
# Seleccionar únicamente las variables categóricas
datos_categoricos_tercer_ajuste <- datos_vr_tercer_ajuste %>% 
  select(where(is.character))

# Verificar cuáles columnas son categóricas
str(datos_categoricos_tercer_ajuste)

# Opcional: ver un resumen general de las variables categóricas
summary(datos_categoricos_tercer_ajuste)
```


```{r}
# Hay en total 2118 observaciones y 30 variables no númericas

```

```{r}
# Análisis de relaciones categóricas
# Crear todas las combinaciones posibles de pares de variables
combinaciones <- combn(names(datos_categoricos_tercer_ajuste), 2, simplify = FALSE)

# Crear una lista para guardar los resultados del test de Chi-cuadrado
resultados_chi <- list()

# Realizar la prueba de Chi-cuadrado para cada par de variables
for (par in combinaciones) {
  tabla <- table(datos_categoricos_tercer_ajuste[[par[1]]], datos_categoricos_tercer_ajuste[[par[2]]])
  
  # Solo se hace chi-cuadrado si hay suficientes observaciones
  if (all(dim(tabla) > 1)) {
    chi_test <- chisq.test(tabla, simulate.p.value = TRUE, B = 10000) # Simular p-valor por si hay frecuencias bajas
    resultados_chi[[paste(par, collapse = " vs ")]] <- chi_test$p.value
  }
}

# Convertir los resultados en un data frame
resultados_chi_df <- enframe(resultados_chi, name = "Variables", value = "p_value")

# Mostrar resultados donde p-value < 0.05 (relación significativa)
resultados_significativos <- resultados_chi_df %>% 
  filter(p_value < 0.05) %>% 
  arrange(p_value)

# Mostrar resultados
print(resultados_significativos)

# (Opcional) Ver el total de combinaciones con dependencia significativa
cat("Total de combinaciones significativas:", nrow(resultados_significativos))
```
```{r}
# Variables no numéricas que se decidieron eliminar, el chunk 31 se demoró una eternidad entonces para hacer análisis más rápido se decidió eliminar las siguientes variables teniendo en cuenta los conocimientos previos que hay con respecto a los datos.
variables_a_eliminar_categoricas <- c(
  "CONTRACT_ID", 
  "ENTITY_NAME", 
  "CONTRACT_OBJECT", 
  "OBJETC_DETAIL", 
  "URLPROCESO", 
  "NIT_ENTIDAD", 
  "ID_CONTRATISTA", 
  "NOM_CONTRATISTA", 
  "MUNICIPALITY", 
  "REGION", 
  "OWNER", 
  "CONTRCT_MONTH_AT",
  "MUNICIPALITY_TYPE",
"DPTO_MUN_CONTRATISTA",
"REGIONAL_PERIOD",
"REGION_EJECUTION",
"DEPARTMENT",
"MUNICIPALITY_EJECUTION"
)

# Crear nueva base de datos sin esas variables
datos_vr_tercer_ajuste_categoricas <- datos_vr_tercer_ajuste %>%
  select(-all_of(variables_a_eliminar_categoricas))

# Verificar dimensiones de la nueva base
dim(datos_vr_tercer_ajuste_categoricas)
view(datos_vr_tercer_ajuste_categoricas)
```
```{r}
# En total hasta este momento hay 24 variables, sin embargo falta analizar correlaciones con respecto a las no númericas, se usará la prueba Chi-cuadrado.
# 1. Filtrar solo las variables categóricas
datos_categoricas_only <- datos_vr_tercer_ajuste_categoricas %>% 
  select(where(is.character))  # Solo columnas tipo texto (categóricas)

# 2. Crear una lista vacía para almacenar los resultados
resultados_chi <- list()

# 3. Hacer el test de Chi-cuadrado solo para combinaciones categóricas
for (i in 1:(ncol(datos_categoricas_only) - 1)) {
  for (j in (i + 1):ncol(datos_categoricas_only)) {
    
    # Crear tabla de contingencia
    tabla <- table(datos_categoricas_only[[i]], datos_categoricas_only[[j]])
    
    # Aplicar test de Chi-cuadrado solo si hay más de una fila y columna
    if (all(dim(tabla) > 1)) {
      chi_result <- suppressWarnings(chisq.test(tabla))  # (opcional) suprimir warnings por frecuencias bajas
      
      # Guardar resultados
      resultados_chi[[paste(colnames(datos_categoricas_only)[i], 
                            colnames(datos_categoricas_only)[j], sep = " vs ")]] <- chi_result$p.value
    }
  }
}

# 4. Convertir lista a un dataframe y desenlistar p_value
resultados_chi_df <- enframe(resultados_chi, name = "Par_Variables", value = "p_value") %>%
  mutate(p_value = unlist(p_value)) %>%   # <- aquí desenlistamos
  arrange(p_value)

# 5. Filtrar pares con p < 0.05
resultados_chi_significativos <- resultados_chi_df %>%
  filter(p_value < 0.05)

# 6. Mostrar resultados
print(resultados_chi_significativos)


```

```{r}

# Cargar la librería
library(writexl)

# Guardar los resultados en un archivo Excel
write_xlsx(resultados_chi_significativos, path = "resultados_chi_significativos2.xlsx")

```

```{r}
view(datos_vr_tercer_ajuste_categoricas)
summary(datos_vr_tercer_ajuste_categoricas)
```

#Ahora mirar variables que no son numericas para convertirlas en as.factor si tienen bastantes niveles.
```{r}
datos_vr_parahacermodelos<-datos_vr_tercer_ajuste_categoricas
view(datos_vr_parahacermodelos)
as.factor(datos_vr_parahacermodelos$PROCESS_TYPE)
as.factor(datos_vr_parahacermodelos$MUNICIPIO_EJECUCION)
as.factor(datos_vr_parahacermodelos$DEVIATION_TYPE)
as.factor(datos_vr_parahacermodelos$DEPARTMENT_EJECUTION)
datos_vr_parahacermodelos
```
```{r}
# Guardar el archivo en formato Excel
write_xlsx(datos_vr_parahacermodelos, path = "datos_vr_parahacermodelos.xlsx")
length(datos_vr_parahacermodelos)
```
#########
##### Ahora se van a probar diversos modelos de regresión lineal, teniendo en cuenta los factores.

# Modelos 1 solo con el nivel de de caracteristicas de proyecto, el cual contiene 5 variables .
# Cuantia del proyecto, hace referencia al valor en COP con el que se firmó el proyecto.
# Duración del proyecto, hace referencia al tiempo pactado en días para el desarrollo del proyecto.
# Project Intensy, hace referencia a la Tasa de intensidad = valor del proyecto/ número de días.
# Tiene información del proceso de calificación, hace referencia a que la entidad registró la información de los procesos de selección.
```{r}
eliminar_na <- function(data) {
  data_limpia <- na.omit(data)
  return(data_limpia)
}
datos_vr <- eliminar_na(datos_vr)

```

```{r}
obtener_cuantias <- function(base_completa) {
  base_cuantias <- base_completa[, c("CONTRACT_VALUE_ORIG", "CONTRACT_VALUE_LOGNORM", "CONTRACT_VALUE_NORM")]
  return(base_cuantias)
}
sub_base <- obtener_cuantias(datos_vr)
head(sub_base)
write.csv(sub_base, "cuantias_proyecto.csv", row.names = FALSE)
```
# Porque se realizó este paso de colnames, pues nos arrojaba error al usar los nombres, entonces se decidió hacer una base de datos solo con las tres posibles valiables de cuantia del proyecto.
# Ahora se van a graficar 

```{r}
if (!require(ggplot2)) install.packages("ggplot2", dependencies = TRUE)
library(ggplot2)
library(ggplot2)

# 1. CONTRACT_VALUE_ORIG
ggplot(datos_vr, aes(x = CONTRACT_VALUE_ORIG)) +
  geom_histogram(bins = 40, fill = "tomato", color = "black") +
  labs(
    title = "Distribución de CONTRACT_VALUE_ORIG",
    x = "Cuantía original (COP)",
    y = "Frecuencia"
  ) +
  theme_minimal()

# 2. CONTRACT_VALUE_LOGNORM
ggplot(datos_vr, aes(x = CONTRACT_VALUE_LOGNORM)) +
  geom_histogram(bins = 40, fill = "skyblue", color = "black") +
  labs(
    title = "Distribución de CONTRACT_VALUE_LOGNORM",
    x = "Logaritmo natural de la cuantía",
    y = "Frecuencia"
  ) +
  theme_minimal()

# 3. CONTRACT_VALUE_NORM
ggplot(datos_vr, aes(x = CONTRACT_VALUE_NORM)) +
  geom_histogram(bins = 40, fill = "darkseagreen", color = "black") +
  labs(
    title = "Distribución de CONTRACT_VALUE_NORM",
    x = "Cuantía normalizada",
    y = "Frecuencia"
  ) +
  theme_minimal()

```
# Con el propósito de corroborar el tipo de distribución de las variables asociadas a la cuantía de los contratos, se generaron histogramas individuales para CONTRACT_VALUE_ORIG, CONTRACT_VALUE_LOGNORM y CONTRACT_VALUE_NORM. Como se observa, la variable original (CONTRACT_VALUE_ORIG) presenta una marcada asimetría positiva, con alta concentración en valores bajos y una cola extendida hacia la derecha, debido a la presencia de contratos con valores extremadamente altos. Al aplicar la transformación logarítmica (CONTRACT_VALUE_LOGNORM), la distribución se estabiliza, mostrando un comportamiento más simétrico y cercano a la normalidad, lo que facilita su uso en modelos estadísticos. Por su parte, la cuantía normalizada (CONTRACT_VALUE_NORM) conserva un sesgo similar al de la escala original



```{r}
# Crear un subconjunto solo con las variables relevantes
sub_base <- datos_vr[, c("AWARD_GROWTH",
                         "AWARD_GROWTH_ORIG_ENTITY_ALL_TIME",
                         "AWARD_GROWTH_ORIG_CONT_ALL_TIME")]
# Matriz de correlación
correlaciones <- cor(sub_base, use = "complete.obs")

# Visualizar matriz
print(correlaciones)
```
# Aunque las tres variables relacionadas con el crecimiento en la adjudicación (AWARD_GROWTH, AWARD_GROWTH_ORIG_ENTITY_ALL_TIME y AWARD_GROWTH_ORIG_CONT_ALL_TIME) presentan correlaciones muy bajas entre sí, esto sugiere que capturan dimensiones distintas del comportamiento contractual (individual, institucional e histórico del contratista). Por tanto, se conservarán las tres para ser utilizadas en un modelo general que será abordado más adelante.
#graficas award 
```{r}
ggplot(datos_vr, aes(x = AWARD_GROWTH)) +
  geom_histogram(color = "black", fill = "lightblue", bins = 30) +
  labs(title = "Histograma de AWARD_GROWTH",
       x = "AWARD_GROWTH",
       y = "Frecuencia") +
  theme_minimal()
```

# Grafica 2 AWARD_GROWTH_ORIG_ENTITY_ALL_TIME
```{r}
ggplot(datos_vr, aes(x = AWARD_GROWTH_ORIG_ENTITY_ALL_TIME)) +
  geom_histogram(color = "black", fill = "lightblue", bins = 30) +
  labs(title = "Histograma de AWARD_GROWTH_ORIG_ENTITY_ALL_TIME",
       x = "AWARD_GROWTH_ORIG_ENTITY_ALL_TIME",
       y = "Frecuencia") +
  theme_minimal()
```
# Grafica 3.AWARD_GROWTH_ORIG_CONT_ALL_TIME
```{r}
ggplot(datos_vr, aes(x = AWARD_GROWTH_ORIG_CONT_ALL_TIME)) +
  geom_histogram(color = "black", fill = "lightblue", bins = 30) +
  labs(title = "Histograma de AWARD_GROWTH_ORIG_CONT_ALL_TIME",
       x = "AWARD_GROWTH_ORIG_CONT_ALL_TIME",
       y = "Frecuencia") +
  theme_minimal()
```






```{r}
# Ahora para la variable de duración de project intensity, se usará la variable 
#datos_vr$FINAL_DEADLINE
# Analizaremos la parte de PROJECT INTENSITY
#datos_vr$PROJECT_INTENSITY_NORM
#datos_vr$PROJECT_INTENSITY_NORM_CONT_ALL_TIME
#datos_vr$PROJECT_INTENSITY_NORM_ENTITY_ALL_TIME
p1 <- ggplot(datos_vr, aes(x = PROJECT_INTENSITY_ORIG)) +
  geom_histogram(bins = 40, fill = "steelblue", color = "black") +
  labs(title = "Distribución: PROJECT_INTENSITY_ORIG",
       x = "Intensidad original", y = "Frecuencia") +
  theme_minimal()

print(p1)
```
#sEGUNDA GRÁFICA DEL PROJECT INTENSITY
```{r}
p2 <- ggplot(datos_vr, aes(x = PROJECT_INTENSITY_NORM)) +
  geom_histogram(bins = 40, fill = "darkorange", color = "black") +
  labs(title = "Distribución: PROJECT_INTENSITY_NORM",
       x = "Intensidad normalizada", y = "Frecuencia") +
  theme_minimal()

print(p2)
```
#Tercera gráfica

```{r}
p3 <- ggplot(datos_vr, aes(x = PROJECT_INTENSITY_NORM_ENTITY_ALL_TIME)) +
  geom_histogram(bins = 40, fill = "forestgreen", color = "black") +
  labs(title = "Distribución: ENTITY_ALL_TIME",
       x = "Promedio entidad", y = "Frecuencia") +
  theme_minimal()

print(p3)
```
# Cuarta gráfica
```{r}
p4 <- ggplot(datos_vr, aes(x = PROJECT_INTENSITY_NORM_CONT_ALL_TIME)) +
  geom_histogram(bins = 40, fill = "purple", color = "black") +
  labs(title = "Distribución: CONT_ALL_TIME",
       x = "Promedio contratista", y = "Frecuencia") +
  theme_minimal()

print(p4)

```
#En conclusión, las variables relacionadas con la intensidad del proyecto presentan distribuciones altamente asimétricas. Tanto PROJECT_INTENSITY_ORIG como PROJECT_INTENSITY_NORM y PROJECT_INTENSITY_NORM_CONT_ALL_TIME muestran una concentración extrema en valores cercanos a cero, con colas largas hacia la derecha, lo que sugiere la presencia de valores atípicos o una escala muy dispersa. 
```{r}
# Evitar log(0) o log(valor negativo)
log_transform_safe <- function(x) {
  ifelse(x > 0, log(x), NA)
}

# Aplicar a todas las variables de PROJECT INTENSITY
datos_vr$PROJECT_INTENSITY_ORIG_LOG     <- log_transform_safe(datos_vr$PROJECT_INTENSITY_ORIG)

datos_vr$PROJECT_INTENSITY_NORM_LOG     <- log_transform_safe(datos_vr$PROJECT_INTENSITY_NORM)

datos_vr$PROJECT_INTENSITY_LOG_ENTITY_ALL_TIME   <- log_transform_safe(datos_vr$PROJECT_INTENSITY_NORM_ENTITY_ALL_TIME)


datos_vr$PROJECT_INTENSITY_LOG__CONT_ALL_TIME     <- log_transform_safe(datos_vr$PROJECT_INTENSITY_NORM_CONT_ALL_TIME)
```

# Ahora realizaremos sus respectivos Histogramas para ver su comportamiento, con la transformación.
```{r}
# 1. Log de PROJECT_INTENSITY_ORIG
p5 <- ggplot(datos_vr, aes(x = PROJECT_INTENSITY_ORIG_LOG)) +
  geom_histogram(bins = 40, fill = "steelblue", color = "black") +
  labs(title = "Log de PROJECT_INTENSITY_ORIG",
       x = "log(Intensidad original)", y = "Frecuencia") +
  theme_minimal()
print(p5)
```
```{r}
# 2. Log de PROJECT_INTENSITY_NORM
p6 <- ggplot(datos_vr, aes(x = PROJECT_INTENSITY_NORM_LOG)) +
  geom_histogram(bins = 40, fill = "darkorange", color = "black") +
  labs(title = "Log de PROJECT_INTENSITY_NORM",
       x = "log(Intensidad normalizada)", y = "Frecuencia") +
  theme_minimal()
print(p6)
```
```{r}
p7 <- ggplot(datos_vr, aes(x = PROJECT_INTENSITY_LOG_ENTITY_ALL_TIME)) +
  geom_histogram(bins = 40, fill = "forestgreen", color = "black") +
  labs(title = "Log de ENTITY_ALL_TIME",
       x = "log(Promedio entidad)", y = "Frecuencia") +
  theme_minimal()
print(p7)
```

```{r}
# 4. Log de PROJECT_INTENSITY_NORM_CONT_ALL_TIME
p8 <- ggplot(datos_vr, aes(x = PROJECT_INTENSITY_LOG__CONT_ALL_TIME)) +
  geom_histogram(bins = 40, fill = "purple", color = "black") +
  labs(title = "Log de CONT_ALL_TIME",
       x = "log(Promedio contratista)", y = "Frecuencia") +
  theme_minimal()
print(p8)
```
# En términos generales todas las variables relacionadas a PROJECT INTENSITY, si mejoraron su distribuciones debido a la transformación realizada.

# Ahora se analizara las correlaciones entre las nuevas variables transformadas.
```{r}


# Crear subconjunto con las variables logarítmicas
sub_intensidad_log <- datos_vr[, c("PROJECT_INTENSITY_ORIG_LOG",
                                   "PROJECT_INTENSITY_NORM_LOG",
                                   "PROJECT_INTENSITY_LOG_ENTITY_ALL_TIME",
                                   "PROJECT_INTENSITY_LOG__CONT_ALL_TIME")]

# Eliminar filas con NA
sub_intensidad_log <- na.omit(sub_intensidad_log)

# Calcular matriz de correlaciones
correlaciones_log <- cor(sub_intensidad_log, use = "complete.obs")

# Convertir matriz a data frame de pares
cor_df <- as.data.frame(as.table(correlaciones_log))

# Eliminar correlaciones consigo mismas
cor_df <- cor_df[cor_df$Var1 != cor_df$Var2, ]

# Filtrar correlaciones absolutas > 0.4 y < 1
cor_df <- cor_df[abs(cor_df$Freq) > 0.4 & abs(cor_df$Freq) < 1, ]

# Eliminar duplicados simétricos (matriz es simétrica)
cor_df <- cor_df[!duplicated(t(apply(cor_df[, 1:2], 1, sort))), ]

# Mostrar resultado
print(cor_df)


```
# Se eliminará PROJECT_INTENSITY_ORIG_LOG del modelo, dado que su correlación con PROJECT_INTENSITY_NORM_LOG es muy alta (r ≈ 0.987). La versión normalizada será conservada por ser más robusta a escala y comparable entre contratos.


#Creación del primer MODELO MÁXIMO DE REGRESIÓN LINEAL.









######

```{r}
# Paso 1: Definir función log segura (ya debes haberla corrido antes)
log_transform_safe <- function(x) {
  ifelse(x > 0, log(x), NA)
}

# Paso 2: Crear variables transformadas con nombres coherentes
datos_vr$PROJECT_INTENSITY_ORIG_LOG <- log_transform_safe(datos_vr$PROJECT_INTENSITY_ORIG)
datos_vr$PROJECT_INTENSITY_NORM_LOG <- log_transform_safe(datos_vr$PROJECT_INTENSITY_NORM)
datos_vr$PROJECT_INTENSITY_LOG_ENTITY_ALL_TIME <- log_transform_safe(datos_vr$PROJECT_INTENSITY_NORM_ENTITY_ALL_TIME)
datos_vr$PROJECT_INTENSITY_LOG_CONT_ALL_TIME <- log_transform_safe(datos_vr$PROJECT_INTENSITY_NORM_CONT_ALL_TIME)  # corregido el doble guion bajo

# Paso 3: Crear vector de variables usadas
variables_usadas <- c(
  "COST_DEVIATION", "TIME_DEVIATION",  
  "PROJECT_INTENSITY_ORIG_LOG", "PROJECT_INTENSITY_NORM_LOG",
  "PROJECT_INTENSITY_LOG_ENTITY_ALL_TIME", "PROJECT_INTENSITY_LOG_CONT_ALL_TIME",
  "AWARD_GROWTH", "AWARD_GROWTH_ORIG_ENTITY_ALL_TIME", "AWARD_GROWTH_ORIG_CONT_ALL_TIME",
  "CONTRACT_VALUE_ORIG", "CONTRACT_VALUE_LOGNORM", "CONTRACT_VALUE_NORM", 
  "FINAL_DEADLINE"
)

# Paso 4: Filtrar base sin NA en esas variables
library(dplyr)

datos_completos <- datos_vr %>%
  select(all_of(variables_usadas)) %>%
  drop_na()


```
#####################
```{r}
modelo_completo_cost <- lm(
  formula = COST_DEVIATION ~ 
    PROJECT_INTENSITY_ORIG_LOG + 
    PROJECT_INTENSITY_NORM_LOG + 
    PROJECT_INTENSITY_LOG_ENTITY_ALL_TIME + 
    PROJECT_INTENSITY_LOG_CONT_ALL_TIME + 
    AWARD_GROWTH + 
    AWARD_GROWTH_ORIG_ENTITY_ALL_TIME + 
    AWARD_GROWTH_ORIG_CONT_ALL_TIME + 
    CONTRACT_VALUE_ORIG + 
    CONTRACT_VALUE_LOGNORM + 
    CONTRACT_VALUE_NORM + 
    FINAL_DEADLINE,
  data = datos_completos
)

# Ver el resumen del modelo
summary(modelo_completo_cost)


```
############################

```{r}
library(car)

# Evaluar multicolinealidad con VIF (Variance Inflation Factor)
vif(modelo_completo_cost)

```

#####
###
##Modelo reducido 
```{r}
modelo_reducido_final_cost_desviation_preliminar <-  lm(
  formula = COST_DEVIATION ~ 
    PROJECT_INTENSITY_LOG_ENTITY_ALL_TIME +
    AWARD_GROWTH_ORIG_ENTITY_ALL_TIME +
    CONTRACT_VALUE_LOGNORM +
    FINAL_DEADLINE,
  data = datos_completos
)


# Ver resumen del nuevo modelo reducido
summary(modelo_reducido_final_cost_desviation_preliminar)

```

```{r}
modelo_reducido_final_cost_desviation_preliminar <-  lm(
  formula = COST_DEVIATION ~ 
    PROJECT_INTENSITY_LOG_ENTITY_ALL_TIME +
    AWARD_GROWTH_ORIG_ENTITY_ALL_TIME +
    CONTRACT_VALUE_LOGNORM,
  data = datos_completos
)


# Ver resumen del nuevo modelo reducido
summary(modelo_reducido_final_cost_desviation_preliminar)
```













#####################TIME DESVIATION
```{r}
modelo_completo_time_preliminar1 <- lm(
  formula = TIME_DEVIATION ~ 
    PROJECT_INTENSITY_ORIG_LOG + 
    PROJECT_INTENSITY_NORM_LOG + 
    PROJECT_INTENSITY_LOG_ENTITY_ALL_TIME + 
    PROJECT_INTENSITY_LOG_CONT_ALL_TIME + 
    AWARD_GROWTH + 
    AWARD_GROWTH_ORIG_ENTITY_ALL_TIME + 
    AWARD_GROWTH_ORIG_CONT_ALL_TIME + 
    CONTRACT_VALUE_ORIG + 
    CONTRACT_VALUE_LOGNORM + 
    CONTRACT_VALUE_NORM + 
    FINAL_DEADLINE,
  data = datos_completos
)

# Ver el resumen del modelo para TIME_DEVIATION
summary(modelo_completo_time_preliminar1)

```
###Solo se cogeran variables que sean algo significativas

```{r}
modelo_completo_time_preliminar2 <- lm(
  formula = TIME_DEVIATION ~ 
    PROJECT_INTENSITY_ORIG_LOG +
    PROJECT_INTENSITY_NORM_LOG +
    CONTRACT_VALUE_LOGNORM +
    CONTRACT_VALUE_NORM +
    FINAL_DEADLINE,
  data = datos_completos
)

# Ver resumen del modelo reducido
summary(modelo_completo_time_preliminar2)
vif(modelo_completo_time_preliminar2)
```
###Modelo time final factor caracteristicas del proyecto
```{r}
modelo_completo_time_preliminar3 <- lm(
  formula = TIME_DEVIATION ~ 
    PROJECT_INTENSITY_NORM_LOG +
    CONTRACT_VALUE_NORM +
    FINAL_DEADLINE,
  data = datos_completos
)

# Ver resumen del modelo final
summary(modelo_completo_time_preliminar3)
```

#####Normalidad evaluación modelo 1 de TIME_DEVIATION Evaluación
```{r}
# Calcular residuos del modelo
residuos <- residuals(modelo_completo_time_preliminar3)

# Gráfico de histograma de residuos
# Gráfico QQ-plot para evaluar normalidad
qqnorm(residuos, 
       main = "QQ-Plot de residuos TIME_DEVIATION PRELIMINAR")
qqline(residuos, 
       col = "red")

# Prueba de Shapiro-Wilk (evaluación estadística de normalidad TIME_DEVIATION PRELIMINAR )
shapiro.test(residuos)

```
 ###Análisis por factores
```{r}
# Paso 1: Definir función log segura
log_transform_safe <- function(x) {
  ifelse(x > 0, log(x), NA)
}

# Paso 2: Crear copia de la base original
datos_vr2 <- datos_vr

# Paso 3: Crear columnas transformadas directamente en datos_vr2
datos_vr2$PROJECT_INTENSITY_ORIG_LOG <- log_transform_safe(datos_vr2$PROJECT_INTENSITY_ORIG)
datos_vr2$PROJECT_INTENSITY_NORM_LOG <- log_transform_safe(datos_vr2$PROJECT_INTENSITY_NORM)
datos_vr2$PROJECT_INTENSITY_LOG_ENTITY_ALL_TIME <- log_transform_safe(datos_vr2$PROJECT_INTENSITY_NORM_ENTITY_ALL_TIME)
datos_vr2$PROJECT_INTENSITY_LOG_CONT_ALL_TIME <- log_transform_safe(datos_vr2$PROJECT_INTENSITY_NORM_CONT_ALL_TIME)
datos_vr2$CONTRACT_VALUE_LOGNORM <- log_transform_safe(datos_vr2$CONTRACT_VALUE_NORM)

# Paso 4: Crear vector completo de variables a seleccionar (transformadas + originales)
variables_completas_vr2 <- c(
  # "COST_DEVIATION", 
  "TIME_DEVIATION", "PROJECT_INTENSITY_NORM_LOG",
  "PROJECT_INTENSITY_LOG_ENTITY_ALL_TIME", "PROJECT_INTENSITY_LOG_CONT_ALL_TIME",
  "CONTRACT_VALUE_LOGNORM",
  "AWARD_GROWTH", "CONTRACT_VALUE_NORM",
  "REGION_EJECUTION","MUNICIPALITY_TYPE",
  "AWARD_GROWTH_ORIG_ENTITY_ALL_TIME", "AWARD_GROWTH_ORIG_CONT_ALL_TIME",
  "PROJECT_INTENSITY_NORM_ENTITY_ALL_TIME", "PROJECT_INTENSITY_NORM_CONT_ALL_TIME",
  "NUM_PENALTIES_ENTIDAD", "TOTAL_CONTRACTS_OBRAS_ENTITY", "PROPORTION_DEVIATION_ENTITY_ALL_TIME",
  "TOTAL_CONTRACTS_OBRAS_CONT", "PROPORTION_DEVIATION_CONT_ALL_TIME", "PROCESS_TYPE", "ORIGINAL_DEADLINE"
)

# Paso 5: Validación opcional (buena práctica)
variables_inexistentes <- setdiff(variables_completas_vr2, names(datos_vr2))

# Paso 6: Filtrar datos completos sin NA solo con las variables seleccionadas
library(dplyr)

datos_vr2 <- datos_vr2 %>%
  select(all_of(variables_completas_vr2)) %>%
  drop_na()

# Paso 7: Vista previa rápida
head(datos_vr2)

```



```{r}
datos_vr2$REGION_EJECUTION <- as.factor(datos_vr2$REGION_EJECUTION)
levels(datos_vr2$REGION_EJECUTION)
datos_vr2$PROCESS_TYPE <- as.factor(datos_vr2$PROCESS_TYPE)
levels(datos_vr2$PROCESS_TYPE)
datos_vr2$MUNICIPALITY_TYPE <- as.factor(datos_vr2$MUNICIPALITY_TYPE)
levels(datos_vr2$MUNICIPALITY_TYPE)
```
 


```{r}
# Crear el modelo de regresión lineal completo usando TIME_DEVIATION como Y
modelo_completo_time_todas <- lm(
  formula = TIME_DEVIATION ~ .,
  data = datos_vr2
)

summary(modelo_completo_time_todas)


```

```{r}
library(car)
vif_variables <- vif(modelo_completo_time_todas)
vif_variables
```
```{r}
vif_variables <- data.frame(vif_variables)
colnames(vif_variables) <- c('GVIF', 'Df', 'GVIFC')
vif_variables <- vif_variables[vif_variables$GVIFC <= 5,]
```

```{r}
new_variables <- cat(paste(rownames(vif_variables), collapse = " + "))
print(new_variables)
```


```{r}

modelo_deviation_time_2_SINMULTICOLINEALIDAD_PERFECTA <- lm(
  formula = TIME_DEVIATION ~  PROJECT_INTENSITY_LOG_CONT_ALL_TIME + AWARD_GROWTH + CONTRACT_VALUE_NORM + REGION_EJECUTION + MUNICIPALITY_TYPE + AWARD_GROWTH_ORIG_ENTITY_ALL_TIME + AWARD_GROWTH_ORIG_CONT_ALL_TIME + PROJECT_INTENSITY_NORM_CONT_ALL_TIME + NUM_PENALTIES_ENTIDAD + TOTAL_CONTRACTS_OBRAS_ENTITY + PROPORTION_DEVIATION_ENTITY_ALL_TIME + TOTAL_CONTRACTS_OBRAS_CONT + PROPORTION_DEVIATION_CONT_ALL_TIME + PROCESS_TYPE + ORIGINAL_DEADLINE,
  data = datos_vr2
)

# Resumen del modelo depurado
summary(modelo_deviation_time_2_SINMULTICOLINEALIDAD_PERFECTA)
```


####

```{r grafico_residuos_vs_ajustados, echo=TRUE, fig.width=7, fig.height=5}
# Guardar valores ajustados y residuos
ajustados <- modelo_deviation_time_2_SINMULTICOLINEALIDAD_PERFECTA$fitted.values
residuos <- modelo_deviation_time_2_SINMULTICOLINEALIDAD_PERFECTA$residuals

# Gráfico de residuos vs valores ajustados
plot(
  ajustados,
  residuos,
  xlab = "Valores ajustados",
  ylab = "Residuos",
  main = "Residuos vs Valores Ajustados para modelo_deviation_time_2_SINMULTICOLINEALIDAD_PERFECTA ",
  pch = 20,
  col = "blue"
)
abline(h = 0, col = "red", lwd = 2)



```

```{r}
anova(modelo_completo_time_todas, modelo_deviation_time_2_SINMULTICOLINEALIDAD_PERFECTA)
```



```{r}
car::vif(modelo_deviation_time_2_SINMULTICOLINEALIDAD_PERFECTA)
```
```{r}
modelo_deviation_time_2_SINMULTICOLINEALIDAD_PERFECTA_2 <- lm(
  formula = TIME_DEVIATION ~ 
    HAVE_DEVIATION +
    PROJECT_INTENSITY_LOG_ENTITY_ALL_TIME + PROJECT_INTENSITY_LOG_CONT_ALL_TIME +
    CONTRACT_VALUE_LOGNORM +
    AWARD_GROWTH +
    PROJECT_INTENSITY_NORM + REGION_EJECUTION +
    AWARD_GROWTH_ORIG_ENTITY_ALL_TIME + AWARD_GROWTH_ORIG_CONT_ALL_TIME +
    PROJECT_INTENSITY_NORM_ENTITY_ALL_TIME + PROJECT_INTENSITY_NORM_CONT_ALL_TIME +
    NUM_PENALTIES_ENTIDAD +
    FINAL_DEADLINE,
  data = datos_vr2
)

# Resumen del modelo depurado
summary(modelo_deviation_time_2_SINMULTICOLINEALIDAD_PERFECTA_2)

```
```{r}
car::vif(modelo_deviation_time_2_SINMULTICOLINEALIDAD_PERFECTA_2)
```
```{r}
# Ya no hay ninguna variable VIF > 10 según la columna de GVIF(1/(2*df)
anova(modelo_deviation_time_2_SINMULTICOLINEALIDAD_PERFECTA, modelo_deviation_time_2_SINMULTICOLINEALIDAD_PERFECTA_2)

```


Al comparar ambos modelos mediante ANOVA, se observa un p-valor de 0.005843, indicando que el modelo completo (Modelo 1) es significativamente mejor que el modelo reducido (Modelo 2) al nivel de significancia del 5%. Esto implica que, aunque las variables eliminadas presentan problemas de multicolinealidad alta, su eliminación genera una pérdida importante de ajuste del modelo, evidenciada en el incremento significativo de la suma de residuos en el modelo reducido.

Ya que la prueba ANOVA nos permitió identificar que el modelo full, es mejor de acuerdo al p-value generado, se tomo la decisión de eliminar las variables que tuvieran un p-value mayor a 0.30.

```{r}
modelo_deviation_time_2_SINMULTICOLINEALIDAD_PERFECTA_3 <- lm(
  formula = TIME_DEVIATION ~ 
    HAVE_DEVIATION +
    PROJECT_INTENSITY_ORIG_LOG + PROJECT_INTENSITY_NORM_LOG +
    PROJECT_INTENSITY_LOG_CONT_ALL_TIME +
    CONTRACT_VALUE_LOGNORM +
    AWARD_GROWTH + CONTRACT_VALUE_ORIG + CONTRACT_VALUE_NORM +
    PROJECT_INTENSITY_NORM +
    PROJECT_INTENSITY_NORM_CONT_ALL_TIME +
    FINAL_DEADLINE,
  data = datos_completos_ampliada
)

# Resumen del modelo depurado 3
summary(modelo_deviation_time_2_SINMULTICOLINEALIDAD_PERFECTA_3)

```
```{r}
anova(modelo_deviation_time_2_SINMULTICOLINEALIDAD_PERFECTA, modelo_deviation_time_2_SINMULTICOLINEALIDAD_PERFECTA_3)
```

La comparación mediante ANOVA muestra que no hay diferencias significativas entre el modelo completo y el modelo depurado (p = 0.6339), por lo que se recomienda preferir el modelo reducido por su mayor simplicidad.

Graficaremos los residuos del modelo 3 
```{r}
# Guardar valores ajustados y residuos del modelo 3
ajustados <- modelo_deviation_time_2_SINMULTICOLINEALIDAD_PERFECTA_3$fitted.values
residuos <- modelo_deviation_time_2_SINMULTICOLINEALIDAD_PERFECTA_3$residuals

# Gráfico de residuos vs valores ajustados con estilo personalizado
plot(
  ajustados,
  residuos,
  xlab = "Valores ajustados",
  ylab = "Residuos",
  main = "Residuos vs Valores Ajustados para modelo_deviation_time_2_SINMULTICOLINEALIDAD_PERFECTA_3",
  pch = 20,
  col = "blue"
)
abline(h = 0, col = "red", lwd = 2)

```

# Análisis de multicolinealidad con VIF
```{r}
car::vif(modelo_deviation_time_2_SINMULTICOLINEALIDAD_PERFECTA_3)
```

Siguiendo una estrategia progresiva de depuración, se realizó una evaluación combinada de los VIF y p-valores de las variables en el modelo. En primer lugar, se identificó que la variable 
CONTRACT_VALUE_ORIG presenta un VIF extremadamente alto de 49.17 y un p-valor de 0.914, lo que indica una fuerte colinealidad acompañada de una total falta de significancia estadística, justificando su eliminación inmediata. En segundo lugar, **CONTRACT_VALUE_NORM exhibe un VIF de 52.67 con un p-valor de 0.464, situación similar que también justifica su exclusión. En contraste, variables como PROJECT_INTENSITY_ORIG_LOG, aunque presentan un VIF muy alto de 106.85, muestran un p-valor de 0.076, sugiriendo una tendencia a ser significativa al 10%, por lo que se conservará por ahora y se reevaluara su permanencia después de la eliminación de las variables más problemáticas. Finalmente, aunque PROJECT_INTENSITY_NORM_LOG presenta el VIF más alto (178.49), se mantiene en el modelo debido a su alta significancia (p = 0.004), evitando eliminar variables que aportan explicaciones significativas al modelo.

```{r}
# Modelo 4: Eliminando solo CONTRACT_VALUE_ORIG
modelo_deviation_time_2_SINMULTICOLINEALIDAD_PERFECTA_4 <- lm(
  formula = TIME_DEVIATION ~ 
    HAVE_DEVIATION +
    PROJECT_INTENSITY_ORIG_LOG + PROJECT_INTENSITY_NORM_LOG +
    PROJECT_INTENSITY_LOG_CONT_ALL_TIME +
    CONTRACT_VALUE_LOGNORM +
    AWARD_GROWTH +
    CONTRACT_VALUE_NORM +
    PROJECT_INTENSITY_NORM +
    PROJECT_INTENSITY_NORM_CONT_ALL_TIME +
    FINAL_DEADLINE,
  data = datos_completos_ampliada
)

# Resumen del modelo 4
summary(modelo_deviation_time_2_SINMULTICOLINEALIDAD_PERFECTA_4)

# VIF del modelo 4
car::vif(modelo_deviation_time_2_SINMULTICOLINEALIDAD_PERFECTA_4)

```
```{r}
# Guardar valores ajustados y residuos del modelo 4
ajustados <- modelo_deviation_time_2_SINMULTICOLINEALIDAD_PERFECTA_4$fitted.values
residuos <- modelo_deviation_time_2_SINMULTICOLINEALIDAD_PERFECTA_4$residuals

# Gráfico de residuos vs valores ajustados con estilo personalizado
plot(
  ajustados,
  residuos,
  xlab = "Valores ajustados",
  ylab = "Residuos",
  main = "Residuos vs Valores Ajustados para modelo_deviation_time_2_SINMULTICOLINEALIDAD_PERFECTA_4",
  pch = 20,
  col = "blue"
)
abline(h = 0, col = "red", lwd = 2)
```
```{r}
modelo_deviation_time_2_SINMULTICOLINEALIDAD_PERFECTA_5 <- lm(
  formula = TIME_DEVIATION ~ 
    HAVE_DEVIATION +
    PROJECT_INTENSITY_ORIG_LOG + PROJECT_INTENSITY_NORM_LOG +
    CONTRACT_VALUE_LOGNORM +
    AWARD_GROWTH +
    CONTRACT_VALUE_NORM +
    PROJECT_INTENSITY_NORM +
    FINAL_DEADLINE,
  data = datos_completos_ampliada
)

# Resumen del modelo 5
summary(modelo_deviation_time_2_SINMULTICOLINEALIDAD_PERFECTA_5)

# VIF del modelo 5
car::vif(modelo_deviation_time_2_SINMULTICOLINEALIDAD_PERFECTA_5)
```

```{r}
# Guardar valores ajustados y residuos del modelo 5
ajustados <- modelo_deviation_time_2_SINMULTICOLINEALIDAD_PERFECTA_5$fitted.values
residuos <- modelo_deviation_time_2_SINMULTICOLINEALIDAD_PERFECTA_5$residuals

# Gráfico de residuos vs valores ajustados con estilo personalizado
plot(
  ajustados,
  residuos,
  xlab = "Valores ajustados",
  ylab = "Residuos",
  main = "Residuos vs Valores Ajustados para modelo_deviation_time_2_SINMULTICOLINEALIDAD_PERFECTA_5",
  pch = 20,
  col = "blue"
)
abline(h = 0, col = "red", lwd = 2)
```

```{r}
# Calcular residuos del modelo 5
residuos_modelo_5 <- residuals(modelo_deviation_time_2_SINMULTICOLINEALIDAD_PERFECTA_5)

# Aplicar prueba de Shapiro-Wilk
shapiro.test(residuos_modelo_5)

```
#La prueba de Shapiro-Wilk aplicada a los residuos del modelo 5 arrojó un p-valor de 1.81e-05, lo que indica que se rechaza la hipótesis nula de normalidad, sugiriendo que los residuos no siguen una distribución normal, por lo que sería chevere hacer transformaciones en la variable respuesta o revisar la presencia de valores atípicos.
```{r}
# Gráfico de Cook's distance
plot(
  modelo_deviation_time_2_SINMULTICOLINEALIDAD_PERFECTA_5,
  which = 4,
  main = "Distancia de Cook - Modelo 5"
)

# Gráfico de Residuos estandarizados vs Leverage
plot(
  modelo_deviation_time_2_SINMULTICOLINEALIDAD_PERFECTA_5,
  which = 5,
  main = "Residuos Estandarizados vs Leverage - Modelo 5"
)

```

### Se observa que hay valores atípicos los cuales son los datos 42,29 y 30 lo que puede generar que nos dañen nuestra regresión, que la corran.
## Por lo cual se eliminarán.
```{r}
datos_sin_outliers <- datos_completos_ampliada[-c(29, 30, 42), ]

# Ajustar el modelo 5 sin outliers identificados
modelo_deviation_time_2_SINMULTICOLINEALIDAD_PERFECTA_5_sin_outliers <- lm(
  formula = TIME_DEVIATION ~ 
    HAVE_DEVIATION +
    PROJECT_INTENSITY_ORIG_LOG + PROJECT_INTENSITY_NORM_LOG +
    CONTRACT_VALUE_LOGNORM +
    AWARD_GROWTH +
    CONTRACT_VALUE_NORM +
    PROJECT_INTENSITY_NORM +
    FINAL_DEADLINE,
  data = datos_sin_outliers
)

# Resumen del modelo sin outliers
summary(modelo_deviation_time_2_SINMULTICOLINEALIDAD_PERFECTA_5_sin_outliers)

# VIF del modelo sin outliers
car::vif(modelo_deviation_time_2_SINMULTICOLINEALIDAD_PERFECTA_5_sin_outliers)

# Prueba de Shapiro-Wilk para residuos del modelo sin outliers
shapiro.test(residuals(modelo_deviation_time_2_SINMULTICOLINEALIDAD_PERFECTA_5_sin_outliers))

```

#Tras comparar los dos modelos, se observa que al eliminar las observaciones atípicas, el R² ajustado mejoró significativamente de 0.7576 a 0.8462, indicando un mayor poder explicativo del modelo depurado. Además, el error estándar residual se redujo de 0.2001 a 0.08599, mostrando un ajuste más preciso. Igualmente, las variables ganaron mayor significancia estadística, evidenciando que la presencia de outliers estaba distorsionando tanto la normalidad de residuos como la estabilidad del modelo.
#Se tomo la decisión de comparar AIC y BIC
```{r}
# AIC y BIC para el modelo con outliers (modelo 5)
AIC(modelo_deviation_time_2_SINMULTICOLINEALIDAD_PERFECTA_5)
BIC(modelo_deviation_time_2_SINMULTICOLINEALIDAD_PERFECTA_5)

# AIC y BIC para el modelo sin outliers
AIC(modelo_deviation_time_2_SINMULTICOLINEALIDAD_PERFECTA_5_sin_outliers)
BIC(modelo_deviation_time_2_SINMULTICOLINEALIDAD_PERFECTA_5_sin_outliers)
```
# La comparación mediante AIC y BIC confirma que el modelo sin outliers es mejor, al presentar valores mucho menores (AIC: -95.43 vs -10.38 y BIC: -76.11 vs 9.50), lo que respalda que la depuración mejoró el ajuste.

####

```{r}
library(MASS)
boxcox(modelo_deviation_time_2_SINMULTICOLINEALIDAD_PERFECTA_5_sin_outliers)
```

### Se presento el error porque la variable Y de TIME_DESVIATION debe ser estrictamente positiva, por eso vamos a
# ver el summary para verlo.
 
```{r}
summary(datos_sin_outliers$TIME_DEVIATION)


```
# La variable Y tiene muchos ceros.
#####################
############## 
```{r}
# Modelo con transformación logaritmica +1
modelo_log <- lm(
  formula = log(TIME_DEVIATION + 1) ~ 
    HAVE_DEVIATION +
    PROJECT_INTENSITY_ORIG_LOG + PROJECT_INTENSITY_NORM_LOG +
    CONTRACT_VALUE_LOGNORM +
    AWARD_GROWTH +
    CONTRACT_VALUE_NORM +
    PROJECT_INTENSITY_NORM +
    FINAL_DEADLINE,
  data = datos_sin_outliers
)

# Gráficos de diagnóstico
par(mfrow = c(2, 2))
plot(modelo_log)

```

